【裁判字號】    96,上更(一),698
【裁判日期】    970129
【裁判案由】    誣告
【裁判全文】
臺灣高等法院刑事判決             96年度上更(一)字第698號
上  訴  人  乙○○
即自訴  人
自訴代理人  蕭蒼澤律師
被      告  甲○○
上列上訴人因被告誣告案件，不服臺灣板橋地方法院92年度自字
第143號，中華民國93年8月23日第一審判決，提起上訴，經判決
後由最高法院發回更審，本院判決如下：
    主  文
上訴駁回。
    理  由
一、自訴意旨略以︰甲○○前因積欠自訴人乙○○債款，於民國
    78年8月11日簽發如附表所示之本票五紙予自訴人乙○○，
    面額共計新臺幣（下同）二百六十四萬元，詎被告甲○○為
    求免除其對自訴人乙○○之債務，竟意圖使自訴人乙○○受
    刑事處分，於91年12月10日具狀向臺灣板橋地方法院檢察署
    提起偽造有價證券罪告訴，捏造虛偽不實之事實，誣告自訴
    人乙○○於不詳時間，在不詳地點冒用被告甲○○名義簽發
    如附表所示之本票五紙云云，經臺灣板橋地方法院檢察署檢
    察官受理後，認被告甲○○指訴之事非屬實在，而以92年度
    偵字第6450號不起訴處分書為不起訴處分，因認被告甲○○
    涉犯刑法第169條第1項之誣告罪嫌云云。
二、按犯罪事實應依證據認定之，無證據不得認定其犯罪事實，
    又不能證明被告犯罪者，應諭知無罪之判決，刑事訴訟法第
    154條第2項、第301條第1項定有明文。又當事人得聲請法院
    調查證據，而法院為發見真實，亦得依職權調查證據，但限
    於維護公平正義或對被告之利益有重大關係之事項為限，修
    正刑事訴訟法第163條第1、2項定有明文。故法院固得依職
    權調查證據，但並無蒐集證據之義務。蒐集證據乃檢察官或
    自訴人之職責，事實審法院應以調查證據為其主要職責，其
    調查之範圍，亦以審判中所存在之一切證據為限，案內不存
    在之證據，即不得責令法院為發現真實，應依職權從各方面
    蒐集證據（最高法院91年度臺上字第5846號判決可資參照）
    。復按誣告罪之成立，須其申告內容完全出於憑空捏造，若
    所告尚非全然無因，祇因缺乏積極證明致被誣告人不受追訴
    處罰者，尚難遽以誣告論罪，最高法院43年台上第251號判
    例可資參照；又誣告罪之成立，以告訴人所訴被訴人之事實
    必須完全出於虛構為要件，若有出於誤會或懷疑有此事實而
    為申告，以致不能證明其所訴之事實為真實，縱被訴人不負
    刑責，但告訴人並非當然成立誣告罪，如果在積極方面尚無
    證據證明其確係故意虛構，告訴人本缺誣告之故意，仍不能
    遽以誣告罪相繩，最高法院44年台上字第892號及46年台上
    字第927號判例、59年台上字第581號判例亦可參照。
三、自訴人認被告甲○○涉犯前揭誣告罪嫌，無非以本票原本五
    紙、臺灣板橋地方法院89年度訴更字第2號民事判決影本、
    本院92年度上易字第1131號民事判決影本、臺灣板橋地方法
    院檢察署檢察官92年度偵字第6450號不起訴處分書影本各一
    份，為其論據。
四、訊據被告甲○○坦承於前揭時間，以自訴人乙○○涉嫌於民
    國80年前某日之不詳時間，在不詳地點，冒用名義，簽發附
    表所示之五張商業本票，金額合計為新台幣（下同）二百六
    十四萬元，復於86年8月7日，持上開本票向臺灣士林地方法
    院聲請支付命令裁定而行使之等情為由，具狀向臺灣板橋地
    方法院檢察署提出告訴等情，惟否認誣告犯行，辯稱略以︰
    「雖曾欠自訴人二百六十四萬元，惟並未簽發如附表所示之
    本票五紙予自訴人，本票上字跡並非伊所為，該五張本票上
    發票日期之記載，看得出來係自訴人的字跡，故以該五張本
    票應係自訴人所偽造，向臺灣板橋地方法院檢察署提出告訴
    」等語。
四、經查：
(一)、被告以自訴人乙○○於不詳時間，在不詳地點冒用被告之名
    義簽發如附表所示本票五紙為由，具狀向臺灣板橋地方法院
    檢察署檢察官提起偽造有價證券罪告訴，經臺灣板橋地方法
    院檢察署檢察官以92年度偵字第6450號不起訴處分書為不起
    訴處分等情，固有前揭不起訴處分書影本附卷可憑（原審卷
    第165頁至第166頁）。
(二)、實務上，向檢察官告訴，經過不起訴處分後，原被告自訴或
    提起告訴，自訴或告訴原告訴人誣告罪，但經法院判決無罪
    之確定案件，有下列判決可資參考：、「誣告罪之成立，
    以告訴人所訴被訴人之事實必須完全出於虛構為要件，若有
    出於誤會或懷疑有此事實而為申告，以致不能證明其所訴之
    事實，縱被訴人不負刑責，而告訴人本缺乏誣告之故意，亦
    難成立誣告罪名（96年度台上字第5623號)」。、「按告
    訴人所訴事實不能證明其係屬實在，對於被訴人為不起訴處
    分確定者，固不能謂告訴人因此即應負誣告罪責，然此必以
    告訴人有出於誤會或懷疑被訴人有此事實，始足以當之；若
    告訴人係以自己親歷被害事實，堅指被訴人有犯罪行為，指
    名向該管公務員告訴，經不起訴處分，認被訴人無此犯罪事
    實者，即不能謂告訴人不應負誣告罪責（97年度台上字第52
    號）。、竟意圖使自訴人受刑事處分，向臺灣臺北地方法
    院檢察署對自訴人提出誣告之刑事告發，略謂自訴人誣告其
    公然侮辱、傷害，案經臺灣臺北地方法院檢察署以90年度偵
    字第8917號為不起訴處分確定，因指被告所為均涉犯刑法第
    169 條誣告罪嫌（96年度台上字第1339號）。、向臺灣臺
    南地方法院檢察署檢察官告訴上訴人犯詐欺等罪，經該檢察
    署檢察官對上訴人為不起訴處分（87年度偵字第6745號處分
    書）確定，因認被告係犯刑法第169條第1項之誣告罪等語（
    96年度台上字第498號）。、96年度台上字第4272號、96
    年度台上字第722號、96年度台上字第74號、95年度台上字
    第6709號。參酌以上之確定判決意旨，可知告訴人向檢察官
    告訴被告涉嫌犯罪，如不具備誣告犯罪故意，實務上確定之
    見解為縱使檢察官為不起訴處分，被告自訴或告訴原告訴人
    誣告，法院仍應為無罪之判決，是本件自訴人提起自訴，應
    審就之唯一爭點即為被告是否明知而具備誣告之犯罪故意，
    並非以經過檢察官不起訴處分，即得認定被告所為係屬於誣
    告。
(三)、經過比較被告與自訴人二人所陳之誠實性證據，可以發現自
    訴人所陳之可信度較低，理由為自訴人已經有變造私文書之
    犯罪確定判決前案紀錄，該變造之犯罪事實為：【乙○○因
    認甲○○積欠債務未完全清償，並恐甲○○避不見面，趁隨
    同甲○○於民國82年2月中旬，至臺灣士林地方法院開庭之
    機會，徵得甲○○同意，由甲○○帶同先後至吳文瑞、吳美
    桂位於臺北市○○路○段63巷15號、臺北市○○街21號之公
    司，由吳文瑞、吳美桂承諾願負責聯絡甲○○與乙○○會面
    ，而分別在乙○○事先填妥「負責連絡甲○○君與乙○○先
    生會面。姓名：電話：身份證號碼：住址：中華民國年月日
    」字樣之字據各一張上簽名及書寫相關資料（其中吳文瑞並
    未填寫身份證號碼及日期，由乙○○代填）。嗣乙○○因向
    甲○○索債無著，竟意圖為自己不法之所有，於不詳時間、
    地點，擅自在前開貳張字據上原「負責連絡甲○○君與乙○
    ○先生會面。」字樣右側之空白處，均增加「一、願督促甲
    ○○君償債並連帶保證其積欠乙○○先生新臺幣（一）貳佰
    捌拾萬元（債權憑證壹張）（二）貳佰陸拾肆萬元（本票伍
    張）計伍佰肆拾肆萬元正。按年息百分之二十計算之利息。
    」等文字，同時在原「負責連絡甲○○君與乙○○先生會面
    。」字樣前均加上「二、」，及在原「姓名：‧‧‧‧‧‧
    中華民國年月日」之前均增加「連帶保證人：」等字樣，以
    此變造上開貳紙字據，足以生損害於吳文瑞、吳美桂。及至
    86年8月6日，乙○○復持前開偽造之貳張字據，向臺灣士林
    地方法院聲請支付命令，請求吳文瑞、吳美桂應連帶償還54
    4萬元及按年息百分之二十計算之利息，使不知情之臺灣士
    林地方法院承辦公務人員即法官陷於錯誤，將該吳文瑞、吳
    美桂應連帶給付乙○○544萬元及按年息百分之二十計算之
    利息等不實事項，記載於該院86年度促字第11463號支付命
    令，並核發乙○○、吳文瑞及吳美桂等人，足以生損害於吳
    文瑞、吳美桂及法院對於支付命令核發之正確性。迨吳文瑞
    、吳美桂收受法院送達之支付命令後，始發覺上情】，並經
    本院以94年度上更(二) 字第86號刑事判決，判處自訴人乙○
    ○行使變造私文書，足以生損害於公眾及他人，處有期徒刑
    捌月。變造之字據貳紙沒收，緩刑貳年確定，有該判決與前
    案紀錄表在卷可查，該案中自訴人否認犯行，但字跡之墨跡
    部分經過科學鑑定確認，是本件自訴人已經有前述紀錄，其
    否認本件附表本票上字跡係其所為，已經不可全然相信，至
    於被告懷疑係自訴人所為，顯然係有根據，則被告提起告訴
    ，顯然係基於相當之懷疑，而非無中生有之誣告犯意，依據
    前述確定判決之意旨，已經可以認定被告所為與誣告罪之構
    成要件並不相當。
(四)、而原審將自訴人所提如附表所示本票原本五紙，其上所書寫
    之筆跡（影印本附於原審卷第76頁、77頁、第148頁，法務
    部調查局編號甲類鑑定資料），被告甲○○於原審當庭書寫
    之筆跡一紙（原審卷(二)第214頁）、原審全卷刑事卷宗上被
    告甲○○本人所書寫之筆跡（法務部調查局編號乙類鑑定資
    料），自訴人乙○○於本案及原審89年度訴更字第2號民事
    案件歷次所提書狀與93年5月12日當庭書寫之筆跡（原審卷
    (二)第213頁，法務部調查局均編為丙類鑑定資料），經送請
    法務部調查局鑑定結果，甲、乙、丙類三者字跡筆劃特徵亦
    均不同，此有法務部調查局前開鑑定通知書在卷可稽（原審
    卷(二)第227頁），然自訴人乙○○於本案歷次所提書狀確係
    其親自書寫等情，已據自訴人乙○○陳明屬實（原審93年5
    月12日準備程序筆錄，卷(二)第211頁），再觀諸原審為送請
    筆跡鑑定，於93年5月12日當庭所命自訴人乙○○書寫之阿
    拉伯數字筆跡（原審卷(二)第213頁），及自訴人為補充本件
    自訴意旨所提書狀之阿拉伯數字筆跡（原審卷(二)第7頁至第8
    頁，及第30頁至第32頁），兩者雖同為自訴人乙○○所書寫
    ，筆跡卻明顯不同（尤以「１」「７」阿拉伯數字之筆劃特
    徵差異甚大），則自訴人乙○○於本案所提前開書狀原係其
    為補充自訴意旨所為，並非為送請鑑定所刻意書寫，自較符
    合自訴人乙○○之書寫習慣，復核對如附表所示本票所載之
    發票日期數字（即「７８」、「８」、「１１」，本票影本
    原審卷第76頁至第77頁、第148頁），與自訴人於本案所提
    前開書狀之阿拉伯數字筆劃特徵，其運筆轉折，氣韶神態，
    卻頗為近似，參以自訴人乙○○自承為被告甲○○之國民小
    學授課教師（臺灣板橋地方法院檢察署92年度偵字第6450號
    卷第10頁），被告對於自訴人乙○○之字跡，應有熟悉，則
    被告所辯稱：「如附表所示五張本票上發票日期之記載，伊
    看得出來係自訴人的字跡」等語，自有合理之之依據，參以
    被告並未在如附表所示五紙本票上為票面記載等情，已如前
    述，且在自訴人乙○○持有如附表所示五紙本票之情形下，
    被告懷疑自訴人乙○○有偽造該等本票罪嫌之事實而為申告
    ，並非全然無因，即難遽認被告甲○○確有虛構誣告之故意
    。
(五)、自訴人乙○○先於原審準備程序時陳稱：「此五張本票（即
    附表所示之本票）上的金額、日期都是被告寫的，印章也是
    被告當伊的面蓋的，地址是用印蓋的」云云（原審93年2月4
    日準備程序筆錄，卷(二)第187頁），復於原審準備程序時陳
    稱：「被告是一起將五張本票交給伊，三張本票之金額、到
    期日、發票日已經在事前寫好了，其中二張本票本來是空白
    的，其上的金額、到期日、發票日是當場寫的，而且這五張
    本票的發票日是被告當場最後寫的」云云（原審93年5月12
    日準備程序筆錄，卷(二)第211頁），及至原審審判程序時卻
    改稱：「系爭五紙本票上都沒有伊的字跡，被告帶系爭五紙
    本票來的時候，除了發票日及印文之外，其他事項都已記載
    完成，被告在伊面前填寫發票日及蓋章云云（原審93年8月2
    日審判筆錄，卷(二)第235頁），而自訴人乙○○另於臺灣板
    橋地方法院檢察署92年度偵字第6450號被訴涉嫌偽造有價證
    券一案於警詢時供稱：「該五張本票是甲○○給伊的，是甲
    ○○因積欠伊債務才開本票還伊的，本票金額及兌現日期、
    開票地址是甲○○在交本票給伊前就已經寫好的，另發票日
    期78年8月11日是甲○○於當天把本票交給伊時，在伊面前
    寫的云云（92年度偵字第6450號偵查卷乙○○92年2月14日
    警詢筆錄，影印卷第9頁），復於該案偵查時則先稱：「本
    票交付予伊時，除了發票日以外，其他均已填載完成，而發
    票日部分是在伊面前寫的」云云（同偵卷92年4月7日檢察官
    訊問筆錄，卷第20頁），復又改稱：「（問：五張本票告訴
    人如何簽發給你？）在三重市某一香雞城有很多次會帳，甲
    ○○說要分五次給伊，他連他太太一起出面，甲○○只有帶
    印章來填寫到期日後再蓋章，發票日及金額是很早就寫好了
    」云云（同偵卷92年10月21日檢察事務官詢問筆錄，偵查卷
    第134頁），則自訴人乙○○於本案審理及其被訴所涉偽造
    有價證券案警詢、偵查時，就其所稱被告交予附表所示之五
    紙本票時，當場究係如何為票面之記載等關鍵情節前後反覆
    不一，差異甚大，自訴人乙○○所指稱被告當場簽發如附表
    所示本票五紙並交付乙節，即非無疑，況原審將被告於本院
    審理時歷次所提書狀、93年5月12日當庭書寫之筆跡（法務
    部調查局編為乙類鑑定資料），及自訴人所提如附表所示本
    票原本五紙（法務部調查局編為甲類鑑定資料），經送請法
    務部調查局鑑定結果，兩類字跡筆劃特徵均不同，已如上述
    ，被告甲○○所辯稱如附表所示本票上的字跡並非出於其所
    為乙節，尚堪採信，則其指訴自訴人乙○○涉嫌偽造附表所
    示之本票，自非憑空捏造。
(六)、至於原審89年度訴更字第2號民事判決暨本院91年度上易字
    第1131號民事判決理由（判決正本均附於原審卷第255至259
    頁、第260至266頁），固均謂：該案原告吳文瑞、吳美桂前
    均始終未就附表所示本票面額264萬元之債務部分提出質疑
    ，該案訴外人即本件被告甲○○自己於歷次出庭作證時，其
    本人亦未曾否認該五紙本票之真正，且乙○○於臺灣士林地
    方法院87年度訴字第40號清償債務事件業已提出該五紙本票
    影本為起訴之證據，並經吳文瑞、吳美桂聲請閱卷及影印相
    關卷證，而認該案原告吳文瑞、吳美桂所主張甲○○因無法
    拿到本票影本，故未就本票真正與否爭執或提出訴訟云云，
    不足採信等語（原審89年度訴更字第2號民事判決理由(二)之4
    ，原審卷第259反面、259-1頁，本院91年度上易字第1131號
    民事判決第11、12頁，理由五之5，原審卷第265正反面），
    惟經調取核閱原審89年度訴更字第2號民事案卷、本院91年
    度上易字第1131號民事案卷暨相關之本院90年上更(一)字第10
    87號刑事案卷，於自訴人乙○○所涉偽造文書刑事案件（即
    本院90年上更(一)字第1087號等案）審理時，被告甲○○於偵
    審時歷次均以證人身分出庭作證，檢察官及法官均僅就自訴
    人乙○○所涉偽造之字據部分詳為訊問，並未提示如附表所
    示之本票予被告甲○○辨認並聽取其陳述意見（87年度偵字
    第7702號偵查卷第25頁至30頁，原審87年度訴字第1545號案
    卷卷(一)第56頁至66頁及該案卷卷(二)第50頁至59頁），則被告
    甲○○於前揭刑案審理時，因非案件之當事人，始終未能當
    庭就附表所示本票偽造與否，表示意見，究不能以此認定被
    告曾簽發該等本票，況於本院91年度上易字第1131號民事案
    件審理時，經提示如附表所示之本票予被告甲○○辨識，被
    告甲○○即當庭否認有簽發該等本票（本院91年度上易字第
    1131號民事案卷第49頁至第54頁），而臺灣臺北地方法院士
    林分院（現為臺灣士林地方法院）87年度訴字第40號清償債
    務案件當事人為乙○○、吳文瑞、吳美桂（案卷影本見原審
    87年度訴字第1545號案卷卷1第143頁至第218頁），被告甲
    ○○既非該民事案件當事人，雖吳文瑞、吳美桂二人為被告
    甲○○之妻弟、妻妹，具有姻親關係，自不能以該案當事人
    吳文瑞、吳美桂曾向法院聲請影印卷證，即遽認被告已取得
    該案卷證所附之如附表所示本票影本五紙，亦不能以被告未
    曾提起訴訟主張該五紙本票係出於偽造，即推論如附表所示
    之本票確係出於被告所簽發，矧原審已將被告於原法院審理
    時歷次所提書狀、93年5月12日當庭書寫之筆跡，及自訴人
    所提如附表所示本票原本五紙，經送請法務部調查局鑑定結
    果，兩類字跡筆劃特徵均不同，亦如前述，尚難認如附表所
    示之本票五紙確係被告所簽發，進而推論被告甲○○為解免
    其所負票據責任，而虛構事實，誣陷指訴自訴人乙○○偽造
    附表所示之本票，成立誣告罪之犯行。
(七)、另自訴人乙○○所涉偽造文書刑事案（即原本院90年上更(一)
    字第1087號等案）（亦即嗣後判決確定之94年度上更(二)字第
    86號，見卷附該判決）之案卷所附該案告訴人吳文瑞、吳美
    桂簽名之字據，固有「一、願督促甲○○君償債並連帶保證
    其積欠乙○○先生新台幣(一)二百八十萬元（債權憑證壹張）
    (二)二百六十四萬元（本票五張）計五百四十四萬元正。按年
    息百分之二十計算之利息」、「二、負責連絡甲○○君與乙
    ○○先生會面」等文字之記載（87年度偵字第2357號偵查卷
    第20頁），惟該案之告訴人吳文瑞、吳美桂於該案審理時均
    指稱該段「一、願督促甲○○君償債並連帶保證其積欠乙○
    ○先生新台幣(一)、二百八十萬元（債權憑證壹張）(二)、二百
    六十四萬元（本票五張）計五百四十四萬元正。按年息百分
    之20計算之利息」之文字係乙○○事後所自行添加，而系爭
    字據經送內政部警政署刑事警察局鑑驗墨跡，其鑑定結果則
    認：(1)、「負責連絡甲○○君與乙○○先生會面」字跡油墨
    與該行文字上『二』之字跡油墨反應不符，(2)、『一』之字
    跡油墨與『二』之字跡油墨反應不符，(3)、「願督促甲○○
    君償債並連帶保證」之油墨字跡與「其積欠乙○○先生、計
    算利息」之油墨字跡反應不符，(4)、『一』與「願督促甲○
    ○君償債並連帶保證」之油墨字跡反應未發現不符，(5)、「
    連帶保證人」之字跡油墨與「姓名」之字跡油墨反應不符，
    有內政部警政署刑事警察局91年1月30日刑鑑字第229752號
    鑑驗通知書附於該刑事案卷可證（本院90年上更(一)字第1087
    號案卷第46頁至第50頁），則該字據所載「連帶保證人」與
    其下緊接「姓名」之油墨字跡反應不符，且關於「其積欠乙
    ○○先生新台幣(一)貳佰捌拾萬元（債權憑證壹張）(二)、二百
    六十四萬元（本票五張）計五百四十四萬元正。按年息百分
    之20 計算之利息」之文字，亦有與字據上其他文字油墨字
    跡反應不符之情形，則該段「一、願督促甲○○君償債並連
    帶保證其積欠乙○○先生新台幣(一)、二百八十萬元（債權憑
    證一張）(二)、二百六十四萬元（本票五張）計五百四十四萬
    元正。按年息百分之20計算之利息」之文字是否確係吳文瑞
    、吳美桂與乙○○雙方所同意之協議內容，抑或乙○○事後
    所自行添加，即非無疑，而本院前開90年上更(一)字第1087號
    自訴人乙○○被訴偽造文書案件，雖曾經本院於91年3月1日
    撤銷原審之科刑判決，改判諭知自訴人乙○○無罪，嗣經檢
    察官上訴，最高法院以該案尚有諸多攸關自訴人乙○○被訴
    偽造文書犯行是否成立之事實，未詳盡查證，並特別指明有
    關該案告訴人吳文瑞、吳美桂所書之前開字據私文書部分，
    尚應詳加查證根究明白，而於94年1月21日以94年度台上字
    第398號撤銷本院前開判決，發回本院更為審理，此有自訴
    人乙○○提出之最高法院94年度台上字第398號判決書一份
    附卷可稽（本院卷第92至95頁），但經過發回之後，本院以
    94年度上更(二)字第86號判決，判處自訴人有罪確定（事實如
    前述），從而，該段顯有疑義之字據記載，究不能確切證明
    如附表所示之本票係被告所簽發，而故意誣指為自訴人乙○
    ○偽造，並提出告訴之事證。至自訴人乙○○所提之如附表
    所示本票原本五紙，充其量僅能證明自訴人乙○○持有蓋有
    被告姓名印文之本票，仍難認該等本票確係被告所簽發，尚
    不足以證明被告有誣告之故意。
(八)、況自訴人乙○○所涉偽造有價證券案件，經臺灣板橋地方法
    院檢察署檢察官以92年度偵字第6450號不起訴處分書為不起
    訴處分後，被告聲請再議，嗣經臺灣高等法院檢察署認該案
    尚未偵查完備，發回臺灣板橋地方法院檢察署以93年度偵續
    字第77號案續行偵查，惟再由承辦檢察官將該案移送最高法
    院併案審理，仍未確定等情，業經原審向最高法院調取臺灣
    板橋地方法院檢察署93年度偵續字第77號等案卷核閱無訛，
    復經最高法院前開94年度台上字第398號判決時，併予發回
    本院更為審理（最高法院94年度台上字第398號判決書第4頁
    記載，檢察官上訴意旨指摘原判決不當，非無理由，應認原
    判決仍有撤銷發回更審之原因。又臺灣板橋地方法院檢察署
    移送併案審理之該署93年度偵續字第77號乙○○偽造有價證
    券案件，與本案是否有裁判上一罪關係，案經發回應併注意
    及之），而發回更審之本院94年度上更(二)字第86號判決，並
    未將該部分列入判決事實欄，有該判決在卷可查，足見，則
    自訴人乙○○所執臺灣板橋地方法院檢察署檢察官92年度偵
    字第6450號不起訴處分書影本，尚難援為被告確有誣告犯行
    之憑據。
(九)、再自訴人乙○○於本院前審與此次更審，另提出本票八紙影
    本與其他本票影本（本院前審第28、29頁），並指稱該八紙
    本票上所載之發票人地址「臺北市○○路57巷6號」之條戳
    章印文與附表所示之五紙本票上所載發票人地址「臺北市○
    ○路57巷6號」之條戳章印文本相同，且該八紙本票中之其
    中一紙上發票人印章並與附表所示之本票上發票人印章相同
    ，以資證明附表所示本票五紙確為被告甲○○所簽發，而故
    意誣告為自訴人乙○○所偽造云云，然被告甲○○已於本院
    審理中當庭否認該八紙本票影本為其所簽發等語（本院前審
    卷第116頁），而自訴人乙○○僅提出該八紙本票影本，本
    票上復無被告甲○○之簽名（均為蓋用印章），另本票上之
    發票人地址「臺北市○○路五七巷六號」之條戳章印文，亦
    係一般尋常之物，極易仿製，亦無原本以供本院查證，且自
    訴人乙○○自承係向被告甲○○之親戚借得（本院前審卷第
    116頁），來源已難查證，均不足以證明該八紙本票係被告
    甲○○所簽發及據以推斷被告確有簽發附表所示本票而故意
    誣指自訴人乙○○所偽簽之不利事證。至於自訴人於此次發
    回更審多張本票影本，係自訴人與被告之其他債權債務關係
    ，與本件自訴內容無任何關聯性。
(十)、自訴人乙○○於78年間持被告甲○○所簽發面額二百八十萬
    元之本票向臺灣臺北地方法院士林分院（即現為臺灣士林地
    方法院）聲請本票裁定強制執行，經該院以78年度票字第
    1070號本票裁定准予強制執行，自訴人乙○○並取得該分院
    民事執行處核發之債權憑證，此有臺灣臺北地方法院士林分
    院78年度票字第1070號本票裁定、臺灣臺北地方法院士林分
    院民事執行處通知函各一紙在卷可稽（本院前審卷第98頁、
    原審卷2第100頁），嗣被告甲○○於79年間委請劉鈞男律師
    代為處理所積欠之債務，自訴人乙○○申報之債權額乃二百
    八十三萬九千八百元，劉鈞男律師於79年9月3日即依據此債
    權額，按比率分配債款予自訴人乙○○，此有自訴人乙○○
    提出之劉鈞男律師事務所函件影本乙份在卷可稽（本院前審
    卷第16頁），若被告甲○○確有簽發附表所示之本票予自訴
    人乙○○持有，則自訴人乙○○於78年間對被告甲○○之債
    權額本金即高達五百四十四萬元，於甲○○委託律師劉鈞男
    按債權額比例清償債務時，其何以僅申報二百八十三萬九千
    八百元？被告甲○○簽發之面額二百八十萬元本票乙紙屆期
    不獲付款後，自訴人乙○○即向臺灣臺北地方法院士林分院
    對之聲請裁定准予強制執行，則其對附表所示之五紙本票，
    何以始終未循同一程序追償？則自訴人乙○○指稱附表所示
    之五紙本票為被告甲○○簽發一情，誠屬可疑，因而，被告
    甲○○懷疑自訴人乙○○偽造附表所示之五紙本票，實難認
    其有何違背常理之處。此次發回更審要旨雖略以：「被告於
    第一審法院陳稱：其截至78年4月30日止計積欠上訴人二百
    六十四萬元，及其所經營之公司於78年倒閉，且被告之財產
    早於78年5月23日經法院所查封，有被告提出之封條可憑（
    第一審卷第129頁，原審卷第38、34頁）。被告既供承有積
    欠上訴人款項，且被告又已倒閉，則上訴人有無於78年8月
    11日，偽造總金額二百六十四萬元本票之必要？即非無疑。
    乃上訴人於原審請求調閱劉鈞男律師為被告處理債務時收受
    各債權人陳報之數百張票據，以比對上開五紙本票為被告所
    簽發之事證（見原審卷第99頁），上開事項，攸關被告是否
    成立犯罪，原審未加調查，亦未說明毋庸加以調查之理由，
    併有調查職責未盡及理由欠備之違誤」等語，經向劉鈞男律
    師查詢結果，據其具狀稱已經十八年之久，有關資料均已不
    存在，而本件被告與自訴人涉訟民刑事案件多起，互相為告
    訴人、告發人或被告，彼此間由師生關係進而為債權債務關
    係，且演變為互相涉訟，已經難能期待彼此之間有共識與互
    信，被告對於積欠債務之事實並不爭執，但自訴人對被告之
    財產強制執行無效果，亦有臺灣士林地方法院民事執行處之
    通知在卷可查，本件審查之爭點，在於被告有無合理懷疑自
    訴人涉嫌偽造附表之本票，而非不爭執之債權債務關係，本
    件附表本票之字跡經送請法務部調查局鑑定結果已如上述，
    被告甲○○所辯稱如附表所示本票上的字跡並非出於其所為
    乙節，尚堪採信，則其指訴自訴人乙○○涉嫌偽造附表所示
    之本票，自非任意誣指。而「告訴人所訴事實，不能證明其
    係實在，對於被訴人為不起訴處分確定者，是否構成誣告罪
    ，尚應就其有無虛構誣告之故意以為斷，並非當然可以誣告
    罪相繩（59年台上字第581號）」，本件被告既然有相當之
    懷疑，則其提起告訴，衡情即無虛構誣告之故意可言，至於
    自訴人與被告之債權債務關係（見自訴人所提本票影本），
    應另外循民事程序處理，被告與自訴人互相將民事債權債務
    關係混同刑事案件爭訟，彼此陷於反覆循環之訴訟困境中，
    顯係自訴人與被告彼此間之誤解。最高法院發回要旨所質疑
    之自訴人有無必要偽造本件本票，與富貴者是否即不會竊盜
    之推理或者窮人一定會竊盜之說理是否正確相同，兩者無從
    等價衡量，更何況自訴人有變造文書聲請執行之前案紀錄（
    前述本院94年度上更(二)字第86號刑事判決），而本件之爭點
    僅僅為被告提起告訴，有無誣告之故意，以及自訴人所陳與
    被告所陳何者可信，而自訴人所陳不可信之理由已經敘述明
    白於前，至於被告有合理懷疑而提起告訴之理由並且敘述詳
    細，是尚難僅以尚未確定之不起訴處分書（況該不起訴處分
    書之理由，並未經過筆跡或者墨跡之科學鑑定），認定被告
    所為係誣告。
五、按刑事訴訟法第161條第1項規定：檢察官就被告犯罪事實，
    應負舉證責任，並指出證明之方法。對於其所訴之被告犯罪
    事實，應負提出證據及說服之實質舉證責任，倘所提出之證
    據，不足為被告有罪之積極證明，或其闡明之證明方法，無
    從說服法官以形成被告有罪之心證，基於無罪推定之原則，
    自應為被告無罪判決之諭知。上開檢察官應負之舉證責任，
    在自訴案件中對自訴人應同有適用。而證據之取捨與證據之
    證明力如何，均屬事實審法院得自由裁量、判斷之職權，茍
    其此項裁量、判斷，並不悖乎通常一般人日常生活經驗之定
    則或論理法則，又於判決內論敘其何以作此判斷之心證理由
    者，即不得任意指摘其為違法。茲原判決已詳敘就卷內證據
    調查之結果，而為綜合判斷、取捨，認不足證明被告有偽造
    文書等情，其得心證的理由已說明甚詳，且所為論斷從形式
    上觀察，亦難認有違背經驗法則、論理法則，或有其他違背
    法令之情形，自不容任意指為違法。自訴人乙○○所指如附
    表所示本票五紙之票面記載既無確切證據足以證明為被告甲
    ○○所簽發交付予自訴人乙○○，而在自訴人乙○○持有如
    附表所示五紙本票，且如附表所示本票所載之發票日期數字
    ，與自訴人於本案所提書狀之阿拉伯數字筆跡頗為近似之情
    形下，被告甲○○基於合理懷疑自訴人乙○○有偽造該等本
    票之事實而為申告，並非全然無因，即難認被告虛構事實提
    出誣告之故意，而自訴人對於本件所起訴之被告誣告犯罪事
    實，依其所提本票原本五紙、原審89年度訴更字第2號民事
    判決影本、本院91年度上易字第1131號民事判決影本、臺灣
    板橋地方法院檢察署檢察官92年度偵字第6450號不起訴處分
    書影本、劉鈞男律師事務所函、另八紙本票影本及前開最高
    法院之判決，均不足為被告有罪之積極證明，且無從說服本
    院以形成被告有罪之心證，原審為被告甲○○無罪判決之諭
    知，並無不當，應予維持，自訴人上訴意旨雖仍執陳詞認被
    告犯罪而指摘原判決不當，上訴意旨對於原審取捨證據及判
    斷其證明力職權之適法行使，仍持己見為不同之評價，而砌
    詞指摘原判決不當，尚難認有理由，應予以駁回。
據上論斷，應依刑事訴訟法第368條，判決如主文。
中    華    民    國    97    年     1    月    29    日
                  刑事第十二庭  審判長法  官   蔡永昌
                                      法  官   陳榮和
                                      法  官   施俊堯
以上正本證明與原本無異。
如不服本判決，應於收受送達後十日內向本院提出上訴書狀，其
未敘述上訴之理由者並得於提起上訴後十日內向本院補提理由書
（均須按他造當事人之人數附繕本）。
                                      書記官   顧哲瑜
中    華    民    國    97    年     1    月    31    日
 附表：
┌─────┬───────┬─────┬───────┬──────┐
│本票票號  │  發票日      │ 發票人   │  票面金額    │  到期日    │
├─────┼───────┼─────┼───────┼──────┤
│ＣＨ０九五│  七十八年八月│ 甲○○   │  新臺幣伍拾萬│ 七十八年十 │
│五０三    │  十一日      │          │  元          │ 月三十一日 │
├─────┼───────┼─────┼───────┼──────┤
│ＣＨ０九五│  七十八年八月│ 甲○○   │  新臺幣伍拾萬│ 七十八年十 │
│五００    │  十一日      │          │  元          │ 二月三十一 │
│          │              │          │              │ 日         │
├─────┼───────┼─────┼───────┼──────┤
│ＣＨ０九五│  七十八年八月│ 甲○○   │  新臺幣陸拾肆│ 七十九年一 │
│五０四    │  十一日      │          │  萬元        │ 月三十一日 │
├─────┼───────┼─────┼───────┼──────┤
│ＣＨ０九五│  七十八年八月│ 甲○○   │  新臺幣伍拾萬│ 七十九年四 │
│五０一    │  十一日      │          │  元          │ 月三十日   │
├─────┼───────┼─────┼───────┼──────┤
│ＣＨ０九五│  七十八年八月│ 甲○○   │  新臺幣伍拾萬│ 七十九年七 │
│五０二    │  十一日      │          │  元          │ 月三十日   │
└─────┴───────┴─────┴───────┴──────┘


司法院資訊處製作；財團法人民間司法改革基金會備份。
